臺灣高等法院刑事判決　　　　　　　　　　　　　　九十年度上訴字第三八六六號
　　上　訴　人　臺灣桃園地方法院檢察署檢察官
　　上　訴　人
　　即　被　告　乙○○
　　指定辯護人　本院甲○辯護人
右上訴人因被告殺人未遂案件，不服臺灣桃園地方法院八十九年度訴字第九七０號，
中華民國九十年九月十一日第一審判決（起訴案號：臺灣桃園地方法院檢察署八十九
年度偵字第八六八一號）提起上訴，本院判決如左：
    主  文
原判決撤銷。
乙○○殺人，未遂，處有期徒刑伍年陸月。扣案番刀壹把沒收。
        事  實
一、乙○○於民國八十九年六月九日凌晨二時二十分許，在桃園縣龜山鄉○○○路六
    九四號「富爺餐廳」飲酒後（未達精神耗弱），因細故與他人發生口角爭執，一
    時氣憤，即前往自身所經營位於該餐廳附近之「杜家豬腸冬粉」小吃店內取出刀
    柄長十七公分、刀刃長達二十七公分、刀鋒銳利之番刀一把，再返回該餐廳，欲
    找對方理論。此時，適丙○○一人步出餐廳門外，乙○○誤為爭吵對方同夥人，
    竟基於殺人犯意，持該番刀由上往下朝丙○○致命部位即頭臉部揮砍二刀；其中
    第一刀砍傷丙○○左頸部，致受有左頸部撕裂傷三公分之傷害；第二刀則因丙○
    ○高舉右臂抵擋，致受有右手尺側動脈、尺神經、尺側屈腕肌腱斷裂三乘六公分
    之傷害。丙○○因失血過多，當場暈倒在地。經隨後步出餐廳之李正富出言制止
    後，乙○○始行罷手。適有員警駕車巡邏經過，將丙○○送醫急救，始倖免於死
    。經警當場扣得乙○○所有持以行兇之番刀一把。
二、案經丙○○訴由桃園縣警察局龜山分局報請台灣桃園地方法院檢察署檢察官偵查
    起訴。
        理  由
一、訊據被告即上訴人乙○○坦承於八十九年六月九日凌晨二時二十分許，在桃園縣
    龜山鄉○○○路六九四號「富爺餐廳」飲酒後，因細故與他人發生口角爭執，一
    時氣憤，即持扣案番刀一把，返回該餐廳內，持刀朝被害人丙○○頭臉部揮砍二
    刀，致被害人受有左頸部撕裂傷三公分、右手尺側動脈、尺神經、尺側屈腕肌腱
    斷裂三乘六公分等傷害，經送醫急救，始倖免於難等情，核與被害人指訴情節相
    符，並經證人李正富證述屬實，復有長庚紀念醫院診斷證明書一紙附卷；及被告
    行兇所用之番刀一把扣案可證，此部分事實堪以認定。
二、雖被告矢口否認有殺人未遂犯行，辯稱：當時爭吵時，因看見對方人多，恐遭對
    方毆打，遂取出番刀反抗，且僅係持刀任意揮砍，並非故意朝被害人頸部砍去，
    而於砍了二刀後即停止，並交出刀械，因與被害人素無仇怨，自無殺人之動機等
    語。惟查：
（一）按殺人與傷害致死之區別，係在下手加害時有無死亡之預見為依據。至受傷處
      所是否致命部位，及傷痕之多寡、輕重如何，所受傷害之程度，是否為致命部
      位，僅足供認定有無殺意之參考，原不能為區別殺人與傷害致死之絕對標準，
      但加害人之下手情形如何，於審究犯意方面，仍不失為重要參考資料（最高法
      院十三年上字第一三○九號、十九年上字第七一八號、同院二十年度非字第一
      ○四號判例參照）。查本件被告持有之扣案番刀，刀柄長十七公分、刃長二十
      七公分、刀背厚實、刀鋒銳利，有桃園縣警察局八十九年九月十八日桃警保字
      第七五一一九號函在卷為憑，並經原審勘驗屬實。再頸部以上係人身體之要害
      部位，如以扣案番刀砍殺，極可能發生致死之結果，乃眾所週知之事，被告自
      無不知之理。被告竟仍舉刀由上往下，朝被害人頭臉部揮砍二刀，一刀砍中左
      頸部；另一刀則因被害人以右手抵擋，始僅砍中右前手臂。且原審就被害人之
      傷勢有無致死可能一節，函詢敏盛綜合醫院，經該院函覆稱：病患丙○○左頸
      部三公分撕裂傷，右手腕四公分撕裂傷，右手血管、神經、肌腱有撕裂傷，大
      量出血，有出血性休克導致死亡的可能，予緊急輸血，止血後，轉往長庚醫院
      等節，有該院八十九年十二月二十七日八九敏法字第一二○四號函在卷可憑，
      足見被告揮砍被害人時，用力兇猛。則被告明知人體頸部以上為致命部位，仍
      持扣案鋒利番刀朝被害人頭臉部揮砍二刀，猶再朝被害人頭部揮砍一刀，經被
      害人以右手抵擋，使被害人頸部、手部等多處撕裂傷，並致大量出血，顯見被
      告持刀揮砍被害人時，主觀上自有預見導致被害人死亡結果，並有殺人故意無
      疑。
（二）被告於「富爺餐廳」與他人發生口角爭執後，係先行離去該餐廳，前往隔鄰自
      身經營之小吃店取出番刀，再返回富爺餐廳，並見被害人自行步出餐廳時，即
      朝被害人頭（臉）揮砍二刀，已如前述。倘如被告所稱，當時僅係避免遭被害
      人等人毆打，被告大可逕行離去現場，而無攜帶番刀返回現場之必要。然被告
      卻於見被害人單獨走出餐廳時，即朝被害人致命部位揮砍，被告顯有殺害被害
      人之直接故意。被告辯稱揮砍係為嚇阻被害人等出手傷害，要非屬實。
（三）再殺人與傷害致人於死之區別，應以加害人有無殺意為斷，不能因與被害人素
      不相識，原無宿怨，即認為無殺人之故意（最高法院五一年台上字第一二九一
      號判例參照）。則被告殺人之動機如何，有無仇怨，雖可作為被告有無殺人犯
      意之參考，然二者並無必然關係。而依當今社會現狀，亦常有僅因瞄人一眼，
      即惹來殺機。是以，倘行為人出於殺人犯意，雖僅砍殺一刀，亦應論以殺人罪
      。本件被告與被害人素不相識，被告並僅揮砍被害人二刀，固據二人供明在卷
      。惟被告既有殺人犯意，自已構成殺人罪行。又被告本係意在殺害發生口角爭
      吵之人，後因誤認被害人為爭吵之同夥人，始持刀砍殺被害人。被告所為，應
      屬殺人之客體錯誤，自不阻卻殺人故意。事證明確，被告犯行堪以認定。
三、核被告所為，係犯刑法第二百七十一條第二項、第一項之殺人未遂罪。被告已著
    手殺人行為之實施，而未生死亡結果，為未遂犯，應依刑法第二十六條前段規定
    ，按既遂犯之刑度減輕其刑。雖被告警局供稱：作案後番刀便被上前制止的民眾
    取走，案發後我坐上自小客車並未開動該車等語。及至原審亦稱：我當時只是坐
    在車上，車子沒有發動，無離去之意，當天約喝了一瓶左右的高梁酒，我後來清
    醒有向被害人道歉等語。另證人林彩微於警局證稱：我聽見外面有吵鬧聲，即出
    來察看，發現警察正在盤查乙○○，當時乙○○正坐在自小客車內等語。依被告
    上開自白及證人林彩微所稱，被告於事發後，未掩飾犯行，並交出扣案番刀，亦
    未逃離現場。又於案發後同日凌晨五時十分檢測被告酒精含量，測得呼氣中之酒
    精濃度高達每公升○‧七一毫克，有卷附酒精測試單一紙可考。按酒精在血液中
    之濃度如達○‧七一四毫克至一‧四二八毫克時，對人體將產生精神錯亂、平衡
    感受損、言詞不清、定向力障礙、感覺障礙等影響（見駱宜安教授所著刑事鑑識
    學第三九二頁）。惟本院依被告案發時測得血液酒精濃度０‧七一毫克，是否致
    生精神耗弱，函詢行政院衛生署，經該署以九十一年一月二十八日衛署字第０九
    一００一三八０二號函稱：「血中酒精濃度雖與精神狀態有所相關，但關係並不
    固定，需視個別狀況而定；精神耗弱之判定需就行為人於行為時之精神狀態個別
    判定，無法單以血中濃度推定之，如欲推定行為時之精神狀態，應實施精神鑑定
    。」本院乃就被告於案發當時之精神狀態，函請台灣大學醫學院附設醫院鑑定結
    果認：杜員（即被告）的臨床診斷為多種物質濫用（安非他命、海洛因、睡眠藥
    物等）。犯行當日的激動情緒、較平日減弱的自我控制力，為其一貫人格特質於
    壓力情境下之反應。雖可能受有酒精影響，導致自我控制力不佳。然注意力、記
    憶等認知功能，並未明顯受損。故案發當時，被告知覺、理會、判斷之能力，並
    未達精神耗弱之程度；鑑定當時亦未達精神耗弱之程度，有國立台灣大學醫學院
    附設醫院九十一年十月十四日（九十一）校附醫精字第九一０００一六四０二號
    函在卷可稽。則被告於案發時雖有飲酒，然既未達精神耗弱之程度，自無從依刑
    法第十九條第二項之規定減輕其刑。
四、原審論罪科刑，固非無見。惟被告案發時飲酒尚未達精神耗弱程度，原審依刑法
    第十九條第二項之規定減輕其刑，自有違誤。又被告於「富爺餐廳」與他人發生
    口角爭執後，係先行離去該餐廳，前往隔鄰自身經營之小吃店取出番刀，再返回
    富爺餐廳，並見被害人單獨步出餐廳時，即朝被害人致命部位揮砍二刀，已如前
    述，被告應有殺害被害人之直接故意。原審認被告係基於不確定故意，尚有未合
    。被告上訴，否認犯有殺人罪行，固無可取。然公訴人上訴，指摘及此，為有理
    由，自應由本院將原判決撤銷改判。爰審酌被告平日素行、犯罪動機、目的、手
    段、所生危害及犯罪後態度等一切情狀，量處如主文第二項所示之刑，以資懲儆
    。扣案番刀一把係被告所有並供犯罪所用之物，應依刑法第三十八條第一項第二
    款規定宣告沒收。
據上論斷，應依刑事訴訟法第三百六十九條第一項前段、第三百六十四條、第二百九
十九條第一項前段，刑法第二百七十一條第二項、第一項、第二十六條前段、第三十
八條第一項第二款，判決如主文。
本案經檢察官李金定到庭執行職務。
中      華      民      國    九 十 一    年    十 一    月    十 四    日
                              臺灣高等法院刑事第十四庭
                                  審判長法  官  陳  祐  輔
                                        法  官  洪  昌  宏
                                        法  官  陳  國  文
右正本證明與原本無異。
如不服本判決應於收受送達後十日內向本院提出上訴書狀，其未敘述上訴之理由者並
得於提起上訴後十日內向本院補提理由書（均須按他造當事人之人數附繕本）。
                                        書記官  蔡  棟  樑
中      華      民      國    九 十 一    年    十 一    月    十 四    日
附錄：本案論罪科刑法條全文
刑法第二百七十一條第二項、第一項：
殺人者，處死刑、無期徒刑或十年以上有期徒刑。
前項之未遂犯罰之。
預備犯第一項之罪者，處二年以下有期徒刑。
